【裁判字號】    87,上訴,5175
【裁判日期】    890126
【裁判案由】    偽造文書
【裁判全文】
臺灣高等法院刑事判決                      八十七年度上訴字第五一七五號
    上  訴  人
    即  被  告  甲○○
    選任辯護人  林賢宗
                葉秀美
右上訴人，因偽造文書案件，不服臺灣台北地方法院八十七年度訴字第一四二九號，
中華民國八十七年十月二十九日第一審判決（起訴案號：臺灣台北地方法院檢察署八
十七年度偵字第一五九八○號）提起上訴，本院判決如左：
    主      文
原判決撤銷。
甲○○無罪。
    理      由
一、本件公訴意旨略以：被告甲○○於台北市○○路三十巷二號地下室經營千益便利
    商店，並以其妹乙○○為登記名義負責人，緣民國八十五年七月間，百津實業有
    限公司（下稱百津公司）取得台灣省政府交通處基隆港務局（下稱基隆港務局）
    承租該局坐落基隆市○○路基港大樓二樓南端全樓及中段辦公室之承租權，因百
    津公司原為甲○○出讓予戊○○（另由本院判處罪刑在案），戊○○乃委請甲○○提供千益便利商店為前開租賃契約之保證人，旋同年八月某日，戊○○與甲○○基於共同犯意之聯絡，二人明知未經乙○○之同意，在前開千益便利商店內，
    於基隆港務局承辦人員丁○所持之前開租約保證人欄內，偽造乙○○署押，填載
    乙○○年籍資料，並盜用千益便利商店之店章及乙○○之印章，旋由戊○○持該
    偽造之租約向基隆港務局承租前開辦公室經營餐廳業務以行使之，足生損害於乙○○、基隆港務局，旋因百津公司無故拒絕支付租金，經基隆港務局提起民事訴
    訟，經乙○○到庭作證未曾擔任百津公司保證人時，始知上情。因認被告甲○○
    共同涉犯刑法第二百十六條之行使同法第二百十條之偽造私文書罪嫌。
二、按犯罪事實應依證據認定之，無證據不得推定其犯罪事實；又不能證明被告犯罪
    者，應諭知無罪之判決，刑事訴訟法第一百五十四條、第三百零一條第一項分別
    定有明文。次按，認定犯罪事實所憑之證據，其為訴訟上之證明，須於通常一般
    之人均不致有所懷疑，而得確信其為真實之程度者，始得據為有罪之認定，倘其
    證明尚未達此一程度，而有合理之懷疑存在時，即無從為有罪之確信，自應為無
    罪之判決，最高法院七十六年台上字第四九八六號著有判例可資參照。
三、訊據上訴人即被告甲○○除坦承戊○○要其擔任保證人時曾告知千益便利商店之
    負責人係乙○○，因戊○○稱他會處理，故其於戊○○所持之數份契約書上均填
    載千益便利商店之住址外，餘均矢口否認，辯稱：其僅填載千益便利商店之地址
    ，係欲使戊○○無法聯繫未實際在該處工作之乙○○，終能知難而退，其餘該商
    店名稱、乙○○之署押、年籍資料及相關印文等，均非伊偽造，且基隆港務局亦
    未派人來對保云云。
四、經查：
  (一)基隆港務局與百津公司於八十五年七月三十日簽訂之基港大樓二樓南瑞全樓經營
    餐廳租賃契約上保證人「千益便利商店」、「乙○○」、「女」、「、３、６
    」、「台北市人」、「Ｚ000000000」等字跡，被告甲○○稱係戊○○
    所偽造，而戊○○則稱係被告甲○○所偽造，本院將該字跡與其上被告甲○○承
    認為其所書寫之住址「北市○○路三十巷二號地下樓」字跡併送法務部調查局鑑
    定結果以是否同時所書寫？無法確認。至於是否為被告甲○○筆跡，因商號及姓
    名被章戳蓋住，所以無法研判；另身分證字號及出生年月日等數字，因筆劃過少
    ，不予研判（關於法務部調查局前八十八年四月十七日陸二字第八八○二六○
    二○號鑑定通知書因誤將被告甲○○承認為其所書之住址列入系爭之鑑定資料，
    故鑑定結果有誤，不予採取），已經證人即該局鑑定人己○○到庭結證明確，並
    有該局八十八年二月三日陸(二)字第八八○○五六五八號鑑定通知書一份附卷可
    稽，本院為慎重計，再將分別向台灣省合作金庫西門支庫、玉山商業銀行營業部
    調取之被告甲○○開戶資料等平日書寫字跡與前開系爭鑑定資料再送中央警察大
    學鑑定，據覆：（一）送鑑資料「餐廳租賃契約書」中「甲○○」藍色書寫字跡
    部分為藍色店章所重疊，經添加濾色鏡攝影、影像處理等多種方式處理後，因均
    為藍色系字跡及印文，以致無法充分濾除店章印文，不能清楚顯現書寫字跡，且
    因該部分書寫字跡係鑑定重要項目，在未能得到清晰書寫字跡前，不宜據以鑑定
    。（二）就該「餐廳租賃契約書」中其他藍色書寫字跡部分，因字跡數量有限，
    亦不宜據予鑑定；如就該契約書之現有字跡觀察而言，其書寫特徵與其他送鑑資
    料特徵不完全相符，此有中央警察大學八十八年十二月二十七日（八八）校科字
    第八八四九五○號函在卷可憑，而訴訟進行中被告甲○○自己委託財團法人中華
    科技經濟鑑測中心，亦鑑定上開身分證字號與被告甲○○平日書寫筆跡不同，亦
    經證人即該中心職員卓明京結證明確，並有被告當庭所提該中心報告書一冊在卷
    為證，是由以上三個鑑定單位之鑑定結果，並無確切事證足證該租賃契約上保證
    人欄內除被告甲○○自書之住址以外之字跡係其所偽造。
  (二)「千益便利商店」圓戳章據證人戊○○於偵查中供稱係丙○○蓋的（見偵緝卷第
    十五頁、原審卷第三十五頁），而據證人即該商店收銀員丙○○結證稱該店章非
    伊所蓋，該章平日係放在該地下室收銀機旁，由送貨或收貨之人隨時拿去蓋等語
    （見原審卷第三十四頁反面、本院八十八年三月三日訊問筆錄），而該商店當時
    係丙○○及一名工讀生負責管理，被告未在該店上班，而係另在台北市○○區○○路二段三一三巷十六號一樓經營「千益有限公司」，銷售煙酒等業務，亦有台
    北市政府營利事業登記證影本一份可證，是該店圓戳章由戊○○至該店尋找乙○○不在，利用丙○○不注意之際，擅自取用盜蓋，亦非無可能，足見尚乏積極確
    切事證足證該店圓戳章係被告所加蓋。其次，關於租賃契約上「乙○○」之簽名
    及印文，據證人即被告之妹乙○○固於偵查中否認為其所簽、蓋，惟自承該印文
    為其所有等語，然該證人於原審則改稱：不是我簽的名，印章也不是我的，並當
    庭蓋用其所有印文於筆錄紙上（見原審卷第四十四、四十八頁），其於本院調查
    時受命法官問：「為何於偵訊承認契約上之印章（文）是你的（告以要旨）？答
    稱：「：其上乙○○印章（文）不是我的，我沒有說印章（文）是我的，我是說
    我的印章是四角型，我只有上開筆錄紙上所蓋的這兩個章，下面的是印鑑章」等
    語（見本院八十八年三月三日訊問筆錄），據此，該證人乙○○已證明租賃契約
    保證人「乙○○」名下之章非其所有，被告又未持有該約上之章，則約上「乙○○」印章之來源顯有可疑，亦難逕認該「乙○○」之印文係被告所偽造或盜蓋。
  (三)本院於調查時分別隔離訊問證人戊○○及丁○關於對保經過，二人所言，有如下
    之差異：
    (1)關於對保時間：熊說是民國八十五年七月二十五日左右上午；吳說是同年月三
      十日下午，因早上工作比較忙。
    (2)前往對保地點之方式：熊說是：司機將車停在（青年路）青年國宅門口停車格
      內，彼等至千益商店，甲○○不在，二人即走到中華路約五分鐘，在甲○○中
      華路的店對保；吳則說：先至地下室（青年路）找甲○○沒找到，再開車至中
      華路，將車停在中華路的巷口（出來即看到車子）附近去對保。
    (3)三人之位置：熊以圖顯示丁○在甲○○之旁；但丁○卻以圖顯示：自己在甲○○之斜對面，戊○○始在甲○○之旁。
    (4)對保時蓋何章？熊說乙○○的私章因作保時甲○○找不到，所以到對保時上下
      兩顆一起蓋；但丁○說：對保時只蓋乙○○之對保章（即合約上欄之乙○○私
      章），乙○○下方之私章早就蓋好了（以上詳見本院八十八年一月二十日訊問
      筆錄）。足見二人並未前來對保，否則焉會發生如上所供之諸多矛盾，本院另
      向交通部基隆港務局（精省後該局已改隸交通部）函查，據覆本局於八十五年
      七月三十日與百津公司簽立租賃契約，因該公司租屋保證人欠缺，遂由該公司
      具結保證於簽約後四十五天內補足鋪保，否則視同違約論（並檢附該公司所立
      切結書影本）故未能於簽約後適時派員辦理對保。嗣後本局承辦本租案丁○由
      百津公司負責人戊○○引領搭乘公務車前往台北市○○路千益便利商店對保，
      至於詳細日期、時辰由於事隔已久，吳員不復記憶，有該局八十八年八月十六
      日基港總產字第一六○四六號函一份在卷為證，惟查姑不論證人丁○上開對保
      證言與戊○○所證有諸多矛盾之處，且苟有確實對保，當提出國民身分證或營
      利事業登記證以查核是否相符，焉會發生不確定契約上保證人是何人所簽署之
      爭議（參丁○向檢察官所陳述，八十七年度偵字第一五九八○號卷第六頁），
      況公務機關派遣公務車載送公務員出差對保，皆有差假單或報領差旅費，本院
      前致函基隆港務局已對此請求查明並檢送相關資料參辦，詎該局竟以時隔已久
      ，吳員不復記憶，未一併檢送，不無蹊蹺。另該局僅以詢問丁○之方式作答，
      而丁○之證言有上開矛盾處多端，其有無對保與己有利害關係，自不敢說未前
      來對保，可知其覆函不足以反應事實真相。
  (四)末按測謊鑑定，係依一般人在說謊時，會產生遲疑、緊張、恐懼、不安等心理波
    動現象，乃以科學方法，由鑑定人利用測謊儀器，將受測者之上開情緒波動反應
    情形加以紀錄，用以判別受測者之供述是否真實。故測謊鑑定，乃刑案偵辦技巧
    之一，不能採為有罪判決之唯一證據，但鑑定人倘具備專業之知識技能，復事先
    獲得受測者之同意，所測試之問題及其方法又具專業可靠性時，該測謊結果，如
    就否認犯罪有不實之情緒波動反應，則非無證據能力，仍得供裁判之佐證。至其
    證明力如何，事實審法院自得依職權自由判斷之。本件被告聲請本院囑託法務部
    調查局為測謊鑑定，鑑定結果被告甲○○稱：(甲)保證人「乙○○」非其所簽署；
    (乙)保證人「乙○○」其不知是否戊○○所簽署，經測試呈情緒波動之反應，應係
    說謊云云。然查被告既主動請求為測謊鑑定，當係自信自己確未簽署，但一旦被
    問及『保證人「乙○○」是妳簽署？』之關鍵性問題，自有別於其他問題之反應
    ，但究難因在此問題上有波動之情緒反應，即認為被告所說不實。尤其設題中有
    所謂：乙○○三字，其「不知是否戊○○所簽署」一語，倘鑑定結果認係被告說
    謊，其含有被告知戊○○所簽，其竟謊稱不知之意念至明，如此應反為被告有利
    之認定。因此該一鑑定報告難作為被告有偽簽乙○○名字之依據。
五、綜上所述，既無積極確切之證據證明租賃契約上保證人欄除住址外之字跡及印文
    係被告所簽署及蓋章交戊○○提出作保，甚至從證人丁○、戊○○二人就對保程
    序之證言，亦疑雲重重，而基隆港務局之函文僅憑詢問丁○之意見作答，不送差
    假旅費資料亦有蹊蹺，本罪疑唯輕原則，自屬不能證明被告犯罪，原應為被告無
    罪之諭知，乃原判決憑主觀臆測鑑定，遽入被告於罪，尚有未當。被告上訴意旨
    否認犯罪，指摘原判決不當，非無理由。爰由本院將原判決撤銷，另諭知被告無
    罪之判決。
六、據上論斷，應依刑事訴訟法第三百六十九條第一項前段、第三百六十四條、第三
    百零一條第一項前段，判決如主文。
本案經檢察官曾忠己到庭執行職務。
中    華    民    國    八十九    年      一        月     二十六       日
                        臺灣高等法院刑事第六庭
                            審判長法  官  陳  春  秋
                                  法  官  黃  賽  月
                                  法  官  高  明  哲
右正本證明與原本無異。
檢察官如不服本判決應於收受送達後十日內向本院提出上訴書狀，其未敘述上訴之理
由者並得於提起上訴後十日內向本院補提理由書（均須按他造當事人之人數附繕本）
。
                                  書記官  劉      瑗
中    華    民    國    八十九    年      一        月     二十八       日


司法院資訊處製作；財團法人民間司法改革基金會備份。
